最高法院民事判決　　　　　　　　　　　　　　　　九十一年度台上字第四六三號
　　上　訴　人　台北市松山新城國民住宅社區第三區管理委員會
　　法定代理人　劉鴻中
　　訴訟代理人　張孝詳律師
　　被 上訴 人　台北市松山新城國民住宅社區管理委員會
　　法定代理人　羅國柱
右當事人間請求遷讓房屋事件，上訴人對於中華民國八十九年五月二十三日台灣高等
法院第二審判決（八十八年度上字第一五二三號），提起上訴，本院判決如左：
    主  文
原判決關於駁回上訴人之訴及該訴訟費用部分廢棄，發回台灣高等法院。
    理  由
本件上訴人主張：坐落於台北市○○區○○路四九號地下一樓辦公室（下稱系爭辦公
室），係台北市松山新城國民住宅社區（下稱新城國宅）第三區全體住戶所有，依據
台北市政府國宅處民國八十六年十二月六日北市宅三字第八六二五四一四六００號函
、八十六年十二月十一日北市宅管字第八六二五二七七一００號函，系爭辦公室係新
城國宅社區第三區住戶所共有，伊有權使用，被上訴人無正當權源，竟占有使用系爭
辦公室二分之一面積約五九點六平方公尺，每月可獲得新台幣（下同）一萬五千元之
不當利益，伊屢請被上訴人遷離，均未獲置理等情，依民法第七百六十七條、第一百
七十九條規定，求為命被上訴人自其占用系爭辦公室部分約五九點六平方公尺遷離並
返還房屋予伊，自八十八年五月二十九日（訴狀繕本送達翌日）起按月給付伊一萬五
千元，暨給付伊一萬一千八百八十八元及自八十八年七月十七日起按法定利率計算之
利息（第一審判命被上訴人應遷讓系爭房屋及自八十八年五月二十九日起至清償日止
，按月給付上訴人一萬三千九百五十四元。及給付上訴人七千三百六十三元及自八十
八年七月十七日起算之利息，駁回上訴人其餘之訴；被上訴人就其敗訴部分提起第二
審上訴，上訴人對於其敗訴部分，未聲明不服。原審將第一審命被上訴人遷讓返還系
爭辦公室及給付不當得利︹原判決誤繕為損害金︺部分之判決廢棄，改判駁回上訴人
該部分之訴，並駁回被上訴人其餘上訴；被上訴人未聲明不服，上訴人就原判決駁回
其訴部分提起第三審上訴）。
被上訴人則以：新城國宅原為空軍眷村，於八十一年間由空軍總司令部（下稱空軍總
部）與台北市政府合作興建國宅，並於八十一年十二月間簽定興建國民住宅個案協議
書，約定由空軍總部提供台北市松山新村土地與台北市政府合建興建新城國宅，並約
定系爭辦公室供新城國民住宅住戶作為辦公室使用，空軍總部依協議出資向台北市政
府國宅處價購系爭辦公室供自治會使用，惟因地政法規規定，系爭辦公室必須登記為
新城國宅第三區全體住戶所有，伊非無權占有等語，資為抗辯。
原審將第一審命被上訴人遷讓返還系爭辦公室及給付不當得利︹原判決誤繕為損害金
︺部分之判決廢棄，改判駁回上訴人該部分之訴，無非以：兩造均經台北市政府國宅
處核准成立，設有主任委員代表住戶互助委員會，且有一定之公共基金，應認係屬民
事訴訟法第四十條第三項所規定之非法人團體，設有代表人或管理人者，有當事人能
力。本件係兩造就公共設施即系爭辦公室使用權之爭執，上訴人自得代表新城國宅第
三區全體住戶為起訴。系爭辦公室面積一六六點二四平方公尺，係登記為新城國宅第
三區全體住戶共有之公共設施，被上訴人現占有系爭辦公室之二分之一，有台北市政
府國民住宅處八十六年十二月六日北市宅三字第八六二五四一四六００號函、八十六
年十二月十一日北市宅管字第八六二五二七七一００號函、八十八年四月二日北市宅
管字第八八二一０五一七００號函可稽，並經證人李維德即新城國宅自治會會長證實
，並經履勘屬實。依空軍總部與台北市政府訂定之合建協議書所載，系爭辦公室係位
在軍方分回之甲標區第三基地（地下一樓），為規劃興建之自治會辦公室，其造價亦
由全體原眷戶之輔助購宅款地價百分之六九點三支應，其使用權當由甲標區全體住戶
共享。嗣該松山新城交屋辦理產權分割登記時，礙於建管、土地登記等法令上不可抗
拒之因素，致無法將產權登記為全體住戶，而必須登記為第三基地內一七０戶共同持
分，此有空軍總部八十八年八月三日（八八）近惇字第四四三二號函，台北市政府國
宅處八十九年二月十八日北市宅三字第八九二０四五０四００號函足憑。系爭辦公室
雖因土地登記法規必須登記為第三區全體住戶之公共設施，而為第三區全體住戶所共
有，然系爭辦公室係由全體原眷戶輔助購宅款地價百分之六九點三支付，應認新城國
宅全體住戶均有權使用系爭辦公室，上訴人主張：系爭辦公室係該第三區全體住戶出
資共同價購云云，尚屬無據。參以空軍總部八十二年四月二十日（八二）楷協字第一
六００號函載：「國軍老舊眷村重建後之新城，凡屬配售性質者，為考量原眷戶自備
款負擔及爾後之管理等問題，不再購置住宅作為自治會辦公室之用，如有需要可按建
築技術規則於地下室設置辦公室。」，系爭辦公室位於地下一樓，登記為新城國宅第
三區住戶互助委員會之公共設施，且係由原眷戶之輔助購宅款地價百分之六九點三支
付，而該輔助購宅款如未購買系爭辦公室，應歸由全體住戶之共同基金，亦為兩造所
自認。是空軍總部亦未出資，係以新城國宅全體住戶之輔助購宅款地價百分之六九點
三出資購買，則全體住戶自均有權使用系爭辦公室，當應由新城國宅全體住戶決議將
系爭辦公室交由何人使用，空軍總部無權決定，被上訴人亦不因軍方自治會之同意即
有權使用系爭辦公室；惟被上訴人最初使用系爭辦公室，既係於八十六年十二月一日
經全體住戶之決議選舉產生委員會，並決定以系爭辦公室為自治會辦公室，服務全體
住戶，使用迄今，僅因嗣後辦理產權分割登記時，礙於建管、土地登記等法令上不可
抗拒之因素，致無法將產權登記為全體住戶，而必須登記為第三基地內一七０戶共有
，另第一、二、三區住戶亦陸續獨立，分別成立管理委員會，足證系爭辦公室之設置
目的係為供全區全體住戶使用，其使用之初並非無權，且被上訴人既屬全區住戶之一
，而有權共同使用系爭辦公室，嗣後亦未變更其使用方法，且其使用系爭辦公室目前
亦係為第三區全體住戶之全體利益而為，該第三區全體住戶亦屬全區住戶之一，並未
違背全體住戶之原始協議，從而上訴人主張被上訴人無權占有使用系爭辦公室，請求
被上訴人遷讓返還房屋及不當得利亦屬無據等詞，為其判斷之基礎。
按當事人主張有利於己之事實，就其事實有舉證之責任，民事訴訟法第二百七十七條
定有明文。又原告於起訴原因已有相當之證明，而被告於抗辯事實即應負證明之責，
倘無確實證明方法，即應為被告不利益之裁判。查系爭辦公室登記為新城國宅第三區
全體住戶共有之公共設施，被上訴人現占有系爭辦公室之二分之一，為原審確定之事
實。系爭辦公室既登記為新城國宅第三區全體住戶共有，上訴人行使所有人權利，即
無不合，被上訴人主張其占有系爭辦公室有正當權源，自應就此負舉證之責。空軍總
部八十八年八月三日（八八）近惇字第四四三二號函載：「依空軍總司令部與台北市
政府所合作興建之松山新城合建協議書，系爭辦公室係在軍方分回之甲標區第三基地
（地下一樓）興建自治會辦公室，其造價亦由全體原眷戶之輔助購宅款地價百分之六
九點三支應，其使用權當由甲標區全體住戶共享，『並由自治會負責管理，以服務全
體眷戶』。嗣該松山新城交屋辦理產權分割登記時，礙於建管、土地登記等法令上不
可抗拒之因素，致無法將產權登記為全體住戶，而必須登記為第三基地內一七０戶共
同持分」（見一審卷第八四、八五、八九、九０、九一頁），所表示者係系爭辦公室
興建之原由及經費來源，並謂由「自治會」負責管理，以服務全體眷戶，並未明確表
示被上訴人就系爭辦公室有使用權，而「自治會」會長李維德於原審並出庭為證人，
上訴人亦一再主張：該「自治會」與被上訴人不同云云（見一審卷第一０七頁反面）
，原審捨該函中「並由自治會負責管理，以服務全體眷戶」之文字，斷取部分文意，
遽認被上訴人有權使用系爭辦公室，是否允當，已屬可議。其次，觀台北市政府國宅
處八十九年二月十八日北市宅三字第八九二０四五０四００號函載：「松山新村國宅
第一至第六區每區均核發獨立之使用執照，各區公設面積（電梯及地下層）依公寓大
廈管理條例第四十五條規定須各該區計算，即由同一使用執照內住戶依自用面積比例
分擔。第三區地下層約一二七平方公尺原應空軍總司令部需求規畫為松山新村自治會
辦公室，後因空軍總部表示礙於規定無法價購，嗣經該部與本處於八十六年二月十四
日研商會議決議該辦公室併入第三區公設面積，分擔至該區一七０戶房屋出售面積內
，產權登記該區住戶持分共有。」（見原審卷第九六、九七頁），似表示系爭辦公室
之所有權原非不得單獨登記，之所以登記為新城國宅第三區全體住戶共有，乃係因空
軍總部表示礙於規定無法價購，而與台北市政府國宅處會議決議該辦公室併入第三區
公設面積，分擔至該區一七０戶房屋出售面積內，此另參諸台北市松山地政事務所八
十九年二月十四日北市松地一字第八九六０二四四八００號函示：「區分所有建物之
共同使用部分，應另編建號，單獨登記，並依左列規定辦理：一、同一建物所屬各種
共同使用部分，除法令另有規定外，應視各區分所有權人實際使用情形，分別合併，
另編建號，單獨登記為各相關區分所有權人共有。但部分區分所有權人不需使用該共
用部分者，得予除外。……為土地登記規則第七十五條（按：修正前條文）所明定。
查首揭地下一層自治會辦公室（按：即系爭辦公室）係起造人台北市管理機關台北市
政府國宅處於八十七年二月二十日以本所收件松山字第二六一二號案申辦建物所有權
第一次登記，其案附切結書切結為共同使用部分，並由全部區分所有建物分攤該共同
使用部分，」（見原審卷第一００、一０一頁），益可見悉。果爾，台北市政府國宅
處函所謂「空軍總部表示礙於規定無法價購」，是否係空軍總部函所謂之「該松山新
城交屋辦理產權分割登記時，礙於建管、土地登記等法令上不可抗拒之因素，致無法
將產權登記為全體住戶，而必須登記為第三基地內一七０戶共同持分」？非無疑義。
實情究竟何指？即應予以查明。倘系爭辦公室非不得單獨登記，因空軍總部無法價購
而分擔至新城國宅第三區一七０戶房屋出售面積內，於此情形，是否即係由新城國宅
第三區住戶而非由新城國宅全體住戶價購？亦待澄清。原審就此卷存證據資料未詳予
調查審認，徒以上開理由，即為不利於上訴人之判斷，於法殊有未合。上訴論旨，指
摘原判決關於上訴人敗訴部分為不當，聲明廢棄，非無理由。
據上論結，本件上訴為有理由。依民事訴訟法第四百七十七條第一項、第四百七十八
條第一項，判決如主文。
中      華      民      國    九十一    年      三      月     十五     日
                              最高法院民事第六庭
                                  審判長法官  吳  正  一
                                        法官  劉  福  來
                                        法官  鄭  玉  山
                                        法官  黃  義  豐
                                        法官  朱  建  男
      右正本證明與原本無異
                                              書  記  官
中      華      民      國    九十一    年      三      月    二十九    日
